ACORDAO-COMPLETO-2419856

ACÓRDÃO 7983/2020 ATA 24/2020 - PRIMEIRA CÂMARA

VISTOS, relatados e discutidos estes autos de embargos de declaração opostos por Lúcia Marina de Araújo Santos, pensionista de Weliton Militão dos Santos, perante o Acórdão 1502/2020-TCU-Primeira Câmara,
	ACORDAM os Ministros do Tribunal de Contas da União, reunidos em Sessão da Primeira Câmara, diante das razões expostas pelo Relator, em:
	9.1. conhecer e rejeitar os presentes embargos de declaração, com fundamento nos arts. 32, inciso II, e 34 da Lei 8.443/1992;
	9.2. dar ciência da presente deliberação à embargante, em nome dos representantes legalmente constituídos nos autos.

Embargos de declaração opostos perante acórdão que considerou ilegal ato de aposentadoria.

Primeira Câmara

Justiça Federal de 1º e 2º Graus da 1ª Região/DF.

3. Órgão: Justiça Federal de 1º e 2º Graus da 1ª Região/DF.

13.1. Ministros presentes: Walton Alencar Rodrigues (Presidente), Benjamin Zymler, Bruno Dantas (Relator) e Vital do Rêgo.
13.2. Ministros-Substitutos presentes: Augusto Sherman Cavalcanti e Weder de Oliveira.

ACORDAO-COMPLETO-2468324

Acórdão 849/2021 - Plenário

LUCIA MARINA DE ARAUJO SANTOS

BRUNO DANTAS

Ministro Bruno Dantas.

Cuidam os autos de embargos de declaração opostos por Lúcia Marina de Araújo Santos, pensionista de Weliton Militão dos Santos, perante o Acórdão 1502/2020-TCU-Primeira Câmara, cuja parte dispositiva foi assim lavrada:
"VISTOS, relatados e discutidos estes autos de revisão de ofício do Acórdão 3644/2017-TCU-Segunda Câmara, que considerou legal ato de aposentadoria de Weliton Militão dos Santos,
ACORDAM os Ministros do Tribunal de Contas da União, reunidos em sessão Plenária, diante das razões expostas pelo relator e com fundamento no art. 71, incisos III e IX, da Constituição Federal, combinado com os arts. 1º, inciso V, 39, inciso II, e 45, caput, da Lei 8.443/1992, e ainda com os arts. 260, § 2º, e 262, caput e § 2º, do Regimento Interno/TCU, em:
9.1. reformar, em sede de revisão de ofício, o Acórdão 3644/2017-TCU-Segunda Câmara, de modo a considerar ilegal e negar o registro ao ato de aposentadoria de Weliton Militão dos Santos, em razão de irregularidade na averbação de tempo de atividade privada sem o recolhimento das contribuições previdenciárias correspondentes;
9.2. ordenar à Secretaria de Fiscalização de Pessoal que autue imediatamente a pensão civil instituída por Weliton Militão dos Santos, analisando-a à luz das informações contidas neste processo, especialmente no tocante à irregularidade nas averbações, em favor do instituidor, de tempo privado sem as contribuições previdenciárias;
9.3. dar ciência deste acórdão à Justiça Federal de 1º e 2º Graus da 1ª Região/DF."
2.	Nesta oportunidade, a embargante sustenta, em síntese, que:
	a) a Justiça do Trabalho não admite idade mínima para reconhecimento de vínculo trabalhista, de forma que não seria inusitado que Weliton Militão dos Santos tenha iniciado o labor aos dez anos de idade, em época bastante remota, com outra realidade, em que não havia o combate forte ao trabalho infantil;
	b) ao analisar o teor das sentenças que reconheceram o direito de Weliton Militão dos Santos obter certidões do INSS com a contagem do tempo de serviço impugnado, o relator não combateu o instituto da coisa julgada;
	c) Weliton Militão dos Santos não poderia ser responsabilizado pelo não recolhimento das contribuições previdenciárias. A responsabilidade tributária dos recolhimentos seria do empregador e caberia ao INSS a fiscalização, pelo que não há como imputar ao interessado penalidade pelo não recolhimento;
	d) o acórdão embargado comparou a contagem do período impugnado com a averbação de tempo prestado como rurícola, o que não foi o caso do tempo averbado por Weliton Militão dos Santos;
	e) o acórdão foi contraditório e omisso quanto aos demais períodos com contribuição previdenciária, em período concomitante com aqueles controversos (01/05/1977 a 30/06/1980 e 01/02/1981 a 26/12/1981) ;
	f) o acórdão ignorou que a aposentadoria poderia ter sido concedida na forma proporcional, eis que Weliton Militão dos Santos cumpriu 21 anos, 11 meses e 3 dias de tempo de Justiça Federal e mais de 6 anos de tempo de serviço público estadual, totalizando em serviço público mais de 28 anos, que deve ser aditado, no mínimo, pelos períodos referidos no item "e" supra.
3.	Assim, pelo que expõe, a embargante requer ao TCU o conhecimento dos embargos, com atribuição de efeito suspensivo, acolhendo-os com efeitos infringentes para que sejam sanadas as omissões e contradições e para reconhecer, no mínimo, o direito ao benefício na forma proporcional.
	É o relatório.

Natália Maria Martins de Resende (OAB/MG 77.883) e outros, representando Lúcia Marina de Araújo Santos.

Não atuou.

embargos de declaração. inexistência de CONTRADIÇÃO, obscuridade ou omissão. conhecimento. rejeição. Rejeitam-se embargos de declaração quando os argumentos apresentados não trazem elementos suficientes que permitam caracterizar a existência de obscuridade, omissão ou contradição na deliberação embargada.

APOSENTADORIA (APOS)

não atuou.

Trata-se de embargos de declaração opostos por Lúcia Marina de Araújo Santos, pensionista de Weliton Militão dos Santos, perante o Acórdão 1502/2020-TCU-Primeira Câmara, que considerou ilegal o ato de aposentadoria de Weliton Militão dos Santos ante a averbação de tempo prestado na iniciativa privada para fins de aposentadoria no serviço público (contagem concomitante) sem o devido recolhimento das contribuições previdenciárias ao regime geral.
2.	Satisfeitos os requisitos atinentes à espécie, os presentes embargos devem ser conhecidos, com fundamento nos arts. 32, inciso II, e 34 da Lei 8.443/1992.
3.	Inicialmente, acerca da natureza dos embargos declaratórios, julgo relevante transcrever o seguinte excerto do Acórdão 1218/2015-TCU-Plenário:
"Antes de tratar especificamente dos argumentos trazidos pelos embargantes, lembro que essa espécie recursal, cujo objetivo é sanar eventuais omissões, obscuridades ou contradições, não deve ser manejada para rediscussão de mérito, o que representa, na prática, a possibilidade de repetição de um mesmo recurso, ferindo os princípios da singularidade, da isonomia e da celeridade processual. Os embargos declaratórios devem ter como fundamentação a obscuridade (falta de clareza na redação do julgado) , contradição (existência de proposições inconciliáveis entre si) e omissão (falta de pronunciamento judicial sobre matéria que deveria ter sido apreciada pelo juiz) ."
4.	Em reforço, pertinente destacar a natureza das contradições e omissões embargáveis, consoante elucidativa explanação contida no Acórdão 3339/2013-TCU-Primeira Câmara:
"A omissão para o acolhimento dos declaratórios é a que diz respeito à questão que deveria ter sido apreciada pelo colegiado mas não o foi. Não constitui omissão ou contradição a adoção de entendimento diverso do preferido pela parte, segundo seus próprios critérios de justiça e de acordo com sua particular interpretação das leis e da jurisprudência. Não há falar em omissão quando o acórdão analisa todas as questões submetidas a exame e as decide com base em teses jurídicas, jurisprudência, interpretação de leis e análise dos fatos que são diversos dos que os jurisdicionados entendem como mais adequados.
 (...) a contradição deve estar contida nos termos do decisum atacado, este compreendido no âmbito desta Corte como o conjunto: Relatório, Voto e Acórdão. Não cabe alegação de contradição entre o acórdão embargado e 'doutrina', 'jurisprudência' ou mesmo 'comando legal'. A alegação é pertinente em recurso de reconsideração ou pedido de reexame, no qual o comando atacado é contrastado com a jurisprudência, a doutrina e o ordenamento jurídico. Entretanto, é descabida em embargos de declaração, cuja única finalidade é esclarecer ou integrar a decisão embargada, excepcionalmente modificando-a."
5.	Por aí se vê que a contradição, a obscuridade ou a omissão sanável por intermédio dos aclaratórios deve ser aquela interna à própria decisão embargada, ou seja, deve haver discrepância entre os fundamentos que a alicerçaram e a sua conclusão.
6.	Dito isso, observo que a embargante busca sanar supostas omissões e contradições entre o que ela entende estar evidenciado nos elementos constantes dos autos e os fundamentos da decisão embargada, finalidade que não se amolda ao objetivo desta espécie recursal.
7.	Nota-se, assim, que os argumentos da embargante, sob o viés da contradição, da obscuridade e da omissão, demonstram, em verdade, o seu inconformismo quanto ao mérito da decisão, cuja rediscussão é incabível em sede de embargos de declaração. Outrossim, ainda que a matéria pudesse ser aqui suscitada, as asserções apresentadas não mereceriam prosperar, senão vejamos.
8.	O fato de Weliton Militão dos Santos, segundo a certidão emitida pelo INSS, ter iniciado sua vida laboral aos dez anos de idade não foi fundamento para a impugnação dos períodos de 2/1/1974 a 26/12/1981 e de 10/9/1967 a 5/10/1974. Tais períodos foram impugnados por terem sido averbados sem que houvesse comprovação do recolhimento das contribuições previdenciárias correspondentes.
9.	Aliás, a deliberação embargada foi clara ao reconhecer que o interessado obteve as certidões de tempo de serviço mediante ações impetradas contra o INSS. No entanto, também foi reconhecido que a utilização desse tempo, para fins de aposentadoria no serviço público, somente seria possível mediante recolhimento das contribuições previdenciárias, o que não ocorreu.
10.	 Sobre o recolhimento das contribuições, não se discute aqui, a responsabilidade de Weliton Militão dos Santos em verificar se houve ou não o correto recolhimento pelo empregador na época devida. Fato é que o recolhimento não ocorreu, razão pela qual o INSS não reconheceu esse período pela via administrativa. A certidão foi posteriormente emitida unicamente em obediência a comando judicial, sem exigência de recolhimento das contribuições.
11.	O que se discute aqui, portanto, é o fato de que a certidão do INSS, desprovida dos devidos recolhimentos previdenciários, não tem serventia para fins de contagem recíproca e obtenção de aposentadoria junto ao serviço público, em obediência às disposições da Lei 8.213/1991.
12.	Em relação ao precedente mencionado na deliberação embargada, que trata de tempo prestado como rurícola, o que, segundo a embargante, não seria o caso dos autos, isso não interfere nas conclusões ali alçadas. Isso porque o precedente foi utilizado não por cuidar de tempo rural, mas por retratar o entendimento de que a contagem recíproca de tempo privado para aposentadoria no serviço público exige o recolhimento das contribuições previdenciárias
13.	No que se refere à alegada omissão quanto à possibilidade de contagem de outros períodos em que teria havido recolhimento das contribuição previdenciária, que seriam concomitantes com os períodos impugnados, e no que diz respeito à possibilidade de obtenção de aposentadoria proporcional por Weliton Militão dos Santos, tais questões excedem o exame do ato encaminhado ao TCU.
14.	Com efeito, cumpre ao TCU apreciar o ato tal qual encaminhado pelo órgão de origem. No caso, o ato foi considerado ilegal por contemplar tempos de serviço averbados sem o devido recolhimento das contribuições previdenciárias, que foram devidamente impugnados. Sem esses períodos, o interessado não preencheu os requisitos para obtenção da aposentadoria nos moldes apresentados a esta Corte, o que conduziu à ilegalidade da concessão.
15.	Nesse cenário, cumpre ao órgão de origem avaliar a situação do interessado após a exclusão dos períodos indevidos, inclusive no que diz respeito à possibilidade de averbação de outros períodos em que, segundo a embargante, teria havido o recolhimento das contribuições. Caso verifique que o interessado faz jus a aposentadoria sob outro fundamento, o órgão deverá encaminhar novo ato que retrate essas circunstâncias.
16.	Não há, portanto, qualquer reparo a se fazer na deliberação embargada, razão pela qual devem ser rejeitados os argumentos trazidos nos presentes aclaratórios.
	Ante o exposto, voto por que o Tribunal adote a deliberação que ora submeto à apreciação deste Colegiado.
TCU, Sala das Sessões Ministro Luciano Brandão Alves de Souza, em 21 de julho de 2020.
Ministro BRUNO DANTAS 
Relator